【裁判字號】    95,台上,4071
【裁判日期】    950727
【裁判案由】    偽造文書等罪
【裁判全文】
最高法院刑事判決            九十五年度台上字第四０七一號
    上訴人  台灣高等法院檢察署檢察官
    被  告  甲○○
            乙○○
上列上訴人因被告等偽造文書等罪案件，不服台灣高等法院中華
民國九十二年十月九日第二審判決（九十二年度上訴字第一八八
九號，起訴案號：台灣台北地方法院檢察署八十八年度偵續字第
五二五號），提起上訴，本院判決如下：
    主  文
原判決撤銷，發回台灣高等法院。
    理  由
本件原判決撤銷第一審科刑之判決，改判諭知被告甲○○、乙○
○無罪，固非無見。
惟查：一、原判決於理由欄三、(一)說明：「告訴人鄭長慶於民國
八十五年十月十七日與被告二人所經營之閤泰公司（指閣泰建設
有限公司，下同）就鄭長慶所有之三二二、三二二之五十、五一
、五八、五九、六十、六一、六二、六三、六四、六五等地號十
一筆土地簽訂合建契約，又於八十六年三月二十日由鄭長慶與被
告二人所經營之豐逸公司（指豐逸建設股份有限公司，下同）再
就上開十一筆土地簽訂合建契約，復於八十七年七月六日由鄭長
慶之子鄭炳銘代理鄭長慶與豐逸公司就前開……十筆土地（上開
三二二除外）簽訂買賣契約等情，又因上開合建土地曾有遭受查
封之紀錄，被告等為合建事宜支出費用達三百餘萬元（指新台幣
，下同），且告訴人又於八十六年二月五日將合建土地中三二二
之五九、六十、六一、六二、六三等地號五筆土地向新竹市第五
信用合作社設定本金最高限額六百萬元抵押權，被告等為求確保
所支出之費用，告訴人乃應被告等之要求承諾先將前開三二二之
五十、五一等地號二筆土地移轉予被告乙○○，另外二筆三二二
之四五、五八地號土地則移轉登記予告訴人之妻葉秀蓮等情，亦
據被告等供明在卷，並提出告訴人與被告乙○○共同立具之收據
二紙為憑，而觀之該收據內容：『茲收到鄭長慶先生土地權狀四
份、印鑑證明二份、坪頂段三二二之四五、五八、五０、五一等
四筆。辦理產權移轉登記。登記名義人：葉秀蓮、乙○○各二筆
。經手人：乙○○、鄭長慶，86.2.12 』，被告等據以辦理移轉
登記，核無不當，尚難指稱有何偽造文書可言」（原判決正本第
五頁至第六頁）；即原判決係以被告等為確保因合建事宜所支出
之費用，而經告訴人同意先行移轉上開二筆土地，有前開收據可
證，為被告等有利之認定。但上開收據，僅載收到告訴人提出之
土地權狀，辦理產權移轉登記，並未言及係供作被告等支出合建
費用擔保之用，又依卷內資料，被告等尚提出另紙收據，其上載
：「茲收到鄭長慶先生土地權狀八張。新豐鄉○○段３２２－６
３、３２２－６４、３２２－６５等４筆地號辦理過戶於葉秀蓮
小姐。另新豐鄉○○段３２２－５９、３２２－６０、３２２－
６１、３２２－６２等４筆地號辦理過戶於豐逸建設公司。前３
２２－５０、３２２－５１等２筆地號亦過戶於豐逸公司。少３
２２－５８乙筆權狀。經辦人乙○○、鄭長慶。３＼１４」（第
一審卷第一六四頁、第一六五頁），嗣告訴人與豐逸公司於八十
八年三月二十日訂立之合建契約書內，於第八條第五項約定：「
乙方（指豐逸公司）分得之土地，甲方（告訴人）應於正式簽約
起，負責將土地移轉所需一切證件備齊，交給乙方代書辦理產權
移轉手續。乙方分得部分之產權登記名義人，由乙方自行指定，
甲方不得異議」（八十八年度偵續字第五二五號卷第一一五頁）
；則告訴人與豐逸公司簽立合建契約之前，何以先後出具收據二
紙、交付權狀十二張辦理產權登記？何以僅其中二筆土地過戶登
記予乙○○再移轉登記予豐逸公司？何以之後訂立之合建契約，
未載明已交付十二紙權狀及辦妥上開二筆土地之產權登記？實情
如何，原判決未深入究明，遽行判決，尚嫌速斷，自有違誤。二
、原判決於理由欄三、(二)說明：「被告等與告訴人之子鄭炳銘於
八十七年七月六日簽定買賣契約前，前開三二二之五八、五九、
六十、六一、六二、六三、六四、六五等地號八筆土地確有於八
十七年一月十三日遭案外人陳長慶聲請執行假扣押登記，後於同
年十月一日塗銷假扣押登記，案外人蘇家儀則於同年十月八日辦
理抵押權設定登記，同年十月十九日則以買賣為由移轉登記予豐
逸建設股份有限公司，此有土地登記簿謄本在卷可參，可見被告
所辯因系爭土地於買賣契約訂立時已被查封，嗣由其股東拿錢出
來辦理撤銷查封，且因辦理移轉登記費時，為免再遭受查封，乃
先辦理設定抵押，後再辦理移轉登記，即屬有據，亦合於社會一
般慣常作法，並無異常」；因而為有利被告等之認定（原判決正
本第七頁）。但告訴人於第一審主張為解決土地為債權人查封之
事宜，告訴人與豐逸公司曾於八十七年二月十一日簽立協議書，
由告訴人簽發面額五百萬元之本票，嗣與豐逸公司訂立土地買賣
契約，未同意於移轉登記前設定抵押權等語（第一審卷第一一八
頁）。而依卷附之上開協議書內容為：「立協議人鄭長慶（甲方
）、豐逸建設股份有限公司（乙方）。茲有雙方於八十六年三月
二十日定立合建契約書，合建標的：坐落新竹縣新豐鄉○○段３
２２－６５地號等十一筆土地（合建內容詳如契約），今因甲方
私人財務糾紛，經債權人陳長慶於八十七年元月十三日查封上項
合建契約之標的，『依契約條款已涉及損害乙方之權益』，今為
保障乙方之權益及簽約後乙方所給付之保證金、鑑界、測量、申
請建照等相關雜項費用之支出，同意依合約精神開立本票壹張，
做為乙方所支出費用之擔保憑證」，並有本票一張在卷（八十八
年度偵續字第五二五號卷第一三四頁、第一三五頁），如果無訛
，則上開證據何以不足為被告等不利之認定？原判決未說明其理
由，有判決理由不備之違誤。綜上，應認原判決有撤銷發回之原
因。
據上論結，應依刑事訴訟法第三百九十七條、第四百零一條，判
決如主文。
中    華    民    國   九十五   年   七   月  二十七  日
                      最高法院刑事第十二庭
                          審判長法官  林  永  茂
                                法官  洪  文  章
                                法官  蘇  振  堂
                                法官  蕭  仰  歸
                                法官  何  菁  莪
      本件正本證明與原本無異
                                      書  記  官
中    華    民    國  九十五  年    八    月    三    日
                                                Ａ


司法院資訊處製作；財團法人民間司法改革基金會備份。
